【裁判字號】    94,訴,2221
【裁判日期】    950111
【裁判案由】    分割共有物
【裁判全文】
臺灣臺中地方法院民事判決  94年度訴字第2221號
原      告  庚○○
訴訟代理人  陳宏盈    律師
複代理人    許博堯    律師
複代理人    甲○○
                      2
被      告  戊○○
            乙○○
            己○○
            辛○○
            丙○○
            丁○○
當事人間分割共有物事件，本院於94年12月28日言詞辯論終結，
判決如下：
    主    文
兩造共有坐落臺中縣豐原市○○段第二五─一五０地號、地目田
、面積四三九九平方公尺土地，准予分割。分割方法為：如附圖
一所示25-150(A)部分面積六六九平方公尺由原告取得；如附圖
一所示25-150(B)部分面積六六九平方公尺由被告己○○取得；
如附圖一所示25-150(C)部分面積六六九平方公尺由被告丁○○
、丙○○取得，並按應有部分各二分之一維持共有；如附圖一所
示25-150 (D)部分面積二五一平方公尺由兩造依附表所示應有部
分比例維持共有；如附圖一所示25-150(E)部分面積六六九平方
公尺由被告乙○○取得；如附圖一所示25-150(F)部分面積七三
六平方公尺由被告辛○○取得；如附圖一所示25-150(G)部分面
積七三六平方公尺由被告戊○○取得。
訴訟費用由兩造依附表應分擔比例欄所示比例負擔。
    事實及理由
壹、程序方面：
    本件被告乙○○、丙○○、丁○○經合法通知，均未於言詞
    辯論期日到場，核無民事訴訟法第386條各款所列情形，爰
    依原告之聲請，由其一造辯論而為判決。
貳、實體方面：
一、原告主張坐落台中縣豐原市○○段第25-150地號土地、地目
    田、面積4399平方公尺土地（以下簡稱系爭土地）原為原告
    庚○○、被告戊○○、乙○○、己○○、辛○○及訴外人廖
    進富等6兄弟共有，應有部分各為1/6，訴外人廖進富於民國
    （下同）83年12月29日死亡，其應有部分由其子即被告丙○○、丁○○繼承，應有部分各1/12。按各共有人得隨時請求
    分割共有物，民法第823條第1項定有明文，系爭土地依其使
    用目的無不能分割之情形，且兩造未訂有不分割之特約，共
    有人得隨時請求分割。又系爭土地之使用分區為特定農業區
    、使用地類別為農牧用地，係屬耕地，惟兩造係於89年1月
    4日農業發展條例條正施行前即共有系爭土地，依該條例第
    16條第4款之規定，得分割為單獨所有。又依同條例第16條
    第2項規定，系爭土地之共有人為7人，分割後之宗數不得超
    過共有人人數，即不得超過7宗，基此原因，原告建議於下
    列分割方案中擇一採用：1.甲案：依原共有人6兄弟於78年4
    月16日所訂協議書第2條就系爭土地訂有分管之約定，即如
    附圖一所示25-150(A)部分由原告分管使用、25-150(B)部分
    由被告己○○分管使用、25-150(C)部分由訴外人廖進富分
    管使用、25-150(D)部分保留為通路、25-150(E)部分由被告
    乙○○分管使用、25-150(F)部分由被告辛○○分管使用、
    25- 150(G)部分由被告戊○○分管使用，甲案即按原分管圍
    分割，原告及被告己○○、乙○○、辛○○、戊○○各單獨
    取得附圖一所示25-150(A)、25-150(B)、25-150(E)、25-15
    0(F)、25-150(G)部分；附圖一所示25-150(C)部分由被告丙○○、丁○○各以應有部分1/2維持共有；25-150(D)部分保
    留為通路，由兩造依應有部分比例維持共有。2.乙案：如被
    告丙○○、丁○○於分割後不願維持共有，因分管協議中有
    關留設「拾台尺通路」部分實際上僅供被告乙○○、辛○○
    、戊○○等3人通行，為配合農業發展條例第16條第2項之規
    定，系爭土地分割後只能分割為7宗，原告建議協議書所稱
    之「拾台尺通路」位置，由實際通行之被告乙○○、辛○○
    、戊○○等3人分得，即附圖二所示附圖二所示25-150(A)部
    分由原告分得、25-150(B)部分由被告己○○分得、25-150(
    C)部分被告丁○○分得、25-150(D)部分為被告丙○○分得
    、25-150(E)部分由被告乙○○分得、25-150(F)部分由被告
    辛○○分得、25-150(G)部分由被告戊○○分得。並明請求
    判決：請准兩造共有之系爭土地准予分割；訴訟費用由兩造
    按應有部分比例分擔。
二、被告方面：
  (一)被告己○○、辛○○、戊○○均辯稱：希望保留通路，本來
    共有人就約定如此，被告丙○○、丁○○是繼承自其父親廖
    進富，應該要依共有人原來的約定處理，主張採用甲案。
  (二)被告乙○○、丙○○、丁○○經合法通知未於最後言詞辯論
    期日到庭，惟據被告乙○○、丙○○前到庭陳述，被告乙○○表示贊同甲案；被告丙○○表示：其與被告丁○○均主張
    採用乙案；被告丁○○則未到庭亦未提出書狀作何聲明或陳
    述。
三、法院之判斷：
  (一)原告起訴主張系爭土地為兩造共有，應有部分比例如附表所
    示，系爭土地並無不能分割之約定及兩造間並無法達成分割
    之協議等事實，業據原告提出土地謄登記謄本1份為證，且
    為被告所不爭執，應認為原告上開主張之事實為真正。
  (二)按各共有人，得隨時請求分割共有物。但因物之使用目的不
    能分割或契約訂有不分割之期限者，不在此限。又共有物之
    分割，依共有人協議之方法行之。分割之方法，不能協議決
    定者，法院得因任何共有人之聲請，命為左列之分配：一以
    原物分配於各共有人。二變賣共有物，以價金分配於各共有
    人。民法第823條第1項、第824條分別定有明文。次按共有
    物分割之方法，須先就原物分配，於原物分配有困難時，則
    予變賣，以價金分配於各共有人，最高法院51年台上字第27
    1號著有判例可資參照。又按「耕地：指依區域計畫法劃定
    為特定農業區、一般農業區、山坡地保育區及森林區之農牧
    用地」、「每宗耕地分割後每人所有面積未達○．二五公頃
    者，不得分割。但有下列情形之一者，不在此限：四本條例
    中華民國89年1月4日修正施行前之共有耕地，得分割為單獨
    所有。」、「前項第4款所定共有耕地，辦理分割為單獨所
    有者，應先取得共有人之協議或法院確定判決，其分割後之
    宗數，不得超過共有人人數。」農業發展條例第3條第1項第
    11款、第16條第1項第4款、第2項均定有明文。
  (三)查系爭土地之地目為田、使用分區為特定農業區、使用地類
    別為農牧用地，則系爭土地為農業發展條第3條第1項第11款
    所稱之耕地，兩造共有系爭土地於89年1月4日農業發展條例
    修正施行前，有原告提出之土地登記簿謄本可憑，則依農業
    發展條例第16條第1項第4款之規定，系爭土地得予分割，另
    依同條第16條第2項之規定，系爭土地於分割後之宗數不得
    超過共有人人數，即系爭土地之共有人數為7人，則分割後
    土地宗數不得超過7宗。次查系爭土地之使用現況為：附圖
    一所示25-150(A)部分為菜園，由原告使用、25-150(B)部分
    為鐵皮倉庫、25-150(C)部分為鐵皮倉庫由被告丙○○、丁○○使用、25-150(D)為通路、25-150(E)部分為農地，由被
    告乙○○使用、25-150(F)部分農地，由被告辛○○使用、
    25-150(G)部分為農地上有豬舍，由被告戊○○使用等情，
    業經本院到現場勘驗屬實，製有勘驗筆錄，並經臺中縣豐原
    地政事務所繪製有土地複丈成果圖附卷可參。而系爭土地前
    經共有人協議分管，各共有人分管使用之範圍即如使用現況
    所示，亦有原告提出且為被告不爭執之協議書影本在卷可稽
    。本院因認系爭土地採用原告提出之分割方案甲案，其分割
    方式符合系爭土地共有人使用現狀及系爭土地原共有人於78
    年4月16日所訂協議書之分管約定，並符合農業發展條例就
    耕地分割之規定，應足採納。
  (四)綜合上述，原告主張系爭土地為兩造所共有，請求分割共有
    物，自屬有據，應予准許，本院審酌原告所提出之分割方案
    、到場兩造所表示之意見、本件共有物之性質為耕地，原有
    土地之利用情形及系爭土地原有分管之約定等情狀，認原告
    所提之分割方案甲案，是屬妥當，故認應分割如主文第一項
    所示。
  (五)次按以原物為分配時，如共有人中，有不能按其應有部分受
    分配者，得以金錢補償之，民法第824條第3項固定有明文。
    惟本件依原告提出之協議書第二點記載：「有關使用位置係
    由各共有人以抽籤決定」，第九點則記載：「日後政府開放
    土也可分割時，應全體會同辦分割登記…依實地使用界址辦
    理分割無誤。」，並刪除面積增減比價找補之記載，足見系
    爭土地之共有人於78年4月16日訂立分管協議書時，已合意
    約定日後分割，依各共有人實地分管之範圍辦理，且就分配
    面積之增減無庸相互找補；另依附圖一所示之分割方法，原
    告、被告己○○、丙○○、丁○○、乙○○分得之25-150(A
    )、2 5-150(B)、25-150(C)、25-150(E)部分均直接面臨既
    成巷道台中縣豐原市○○路972巷，被告辛○○、戊○○分
    得之25- 150(F)、25-150(G)部分則需藉25-150(D)通路聯絡
    上開既成巷道，本院斟酌上情，認為被告辛○○、戊○○分
    得之土地面積雖較他共有人略為增加，惟兩造取得之各土地
    價值依客觀情狀審認，應無差價存在，則兩造就其分得部分
    ，無庸命為金錢補償，附此敘明。
四、末按分割共有物事件，本質上並無訟爭性，兩造本可互換地
    位，由任一共有人起訴請求分割，均無不可；本件原告之請
    求雖有理由，但如由被告負擔全部費用，顯有失公平，是本
    院酌量兩造之情形，認訴訟費用宜由各當事人依原應有部份
    比例分擔，併此敘明。
五、訴訟費用負擔之依據：民事訴訟法第78條、第80條之1、第
    85條第1項但書。
中    華    民    國    95    年  1    月    11    日
                  民事第三庭  法  官  陳文爵
正本係照原本作成。
如對本判決上訴，須於判決送達後20日內向本院提出上訴狀。
中    華    民    國    95    年  1    月    11    日
                              書記官  王美珍
附表：
┌──┬─────┬────┐
│編號│所有權人  │應有部分│
├──┼─────┼────┤
│1   │庚○○    │1/6     │
├──┼─────┼────┤
│2   │己○○    │1/6     │
├──┼─────┼────┤
│3   │丙○○    │1/12    │
├──┼─────┼────┤
│4   │丁○○    │1/12    │
├──┼─────┼────┤
│5   │乙○○    │1/6     │
├──┼─────┼────┤
│6   │辛○○    │1/6     │
├──┼─────┼────┤
│7   │戊○○    │1/6     │
└──┴─────┴────┘


司法院資訊處製作；財團法人民間司法改革基金會備份。
